臺灣桃園地方法院民事判決　　　　　　　 100年度訴字第62號
原　　　告　劉淑慧
訴訟代理人　饒斯棋律師
被　　　告　張嚴顥原名張培元.
訴訟代理人　杜方伶
被　　　告　杜淑芬
　　　　　　謝張滿即張振中之.
　　　　　　張文斌即張振中之.
　　　　　　張麗珠即張振中之.
　　　　　　張弘寬即張振中之.
　　　　　　張峻昇即張振中之.
　　　　　　張家寧即張振中之.
上列當事人間請求清償債務等事件，於民國100 年7 月15日言詞
辯論終結，本院判決如下：
    主  文
被告應連帶給付原告新臺幣肆萬參仟陸佰柒拾玖元，及自民國八
十八年一月二十六日起至清償日止，按週年利率百分之五計算之
利息，本項給付被告張文斌、張麗珠以繼承所得遺產為限負給付
之義務。
被告應連帶給付原告新臺幣壹佰參拾壹萬柒仟零柒拾壹元，及其
中新臺幣壹佰貳拾陸萬肆仟元，自民國九十八年一月二日起至清
償日止，按週年利率百分之五計算之利息，本項給付被告張文斌
、張麗珠以繼承所得遺產為限負給付之義務。
原告其餘之訴駁回。
訴訟費用由被告連帶負擔。
本判決第一項於原告以新臺幣壹萬伍仟元為被告供擔保後，得假
執行。但被告如以新臺幣肆萬參仟陸佰柒拾玖元為原告預供擔保
後，得免為假執行。
本判決第二項於原告以新臺幣肆拾伍萬元為被告供擔保後，得假
執行。但被告如以新臺幣壹佰參拾壹萬柒仟零柒拾壹元為原告預
供擔保後，得免為假執行。
原告其餘假執行之聲請駁回。
    事實及理由
壹、程序方面：
一、按訴狀送達後，原告不得將原訴變更或追加他訴，但請求之
    基礎事實同一者或不甚礙被告之防禦及訴訟之終結者，不在
    此限；被告於訴之變更或追加無異議，而為本案之言詞辯論
    者，視為同意變更或追加，民事訴訟法第255 條第1 項第2
    款、第7 款、第2 項定有明文。本件原告起訴時原列張嚴顥
    、杜淑芬及訴外人張振中3 人為被告，嗣於程序進行中，發
    現張振中業於起訴前之民國97年1 月4 日死亡，原告乃於10
    0 年4 月19日具狀追加被繼承人張振中之繼承人即謝張滿、
    張文斌、張嚴顥、張麗珠、張弘寬、張峻昇、張家寧為被告
    ，其中被告張文斌、張嚴顥、張麗珠等人對此並無異議，並
    為本案之言詞辯論，視為同意原告所為訴之追加；另被告謝
    張滿、張弘寬、張峻昇、張家寧等人雖經合法通知未到庭答
    辯，惟核原告此項依繼承關係所追加請求之基礎事實同一，
    且不甚礙被告謝張滿等4 人之防禦及訴訟之終結，揆諸前開
    規定，原告所為訴之追加，於法尚無不符。
二、次按原告於判決確定前，得撤回訴之全部或一部。但被告已
    為本案言詞辯論者，應得其同意，民事訴訟法第262 條第1
    項亦定有明文。查原告為前項追加被告時，因誤認蔡幼為張
    振中之繼承人而追加列其為被告，嗣於蔡幼為本案言詞辯論
    前，原告即於本院100 年5 月27日言詞辯論期日時以言詞撤
    回對張振中、蔡幼之訴訟，依上開規定，原告就此部分撤回
    起訴，自應准許。
三、本件被告杜淑芬、謝張滿、張文斌、張弘寬、張峻昇、張家
    寧經合法通知，均未於言詞辯論期日（或最後言詞辯論期日
    ）到場，核無民事訴訟法第386 條所列各款情形，應依原告
    之聲請，由其一造辯論而為判決。
貳、實體方面：
一、原告起訴主張：被告張嚴顥曾向訴外人劉文宗借款新臺幣（
    下同）200 萬元，惟嗣後均未清償，雙方遂於87年12月8 日
    簽立和解書（下稱系爭和解書），確認被告張嚴顥積欠劉文
    宗之款項共計2,664,000 元，並由被告杜淑芬及訴外人張振
    中擔任上開欠款之連帶保證人。其後，劉文宗已於97年9 月
    12日將系爭和解書所載之債權讓與伊，並業以台北大同郵局
    第00727 號存證信函通知上開債務人及連帶保證人，自已生
    債權讓與之效力。依系爭和解書第2 條約定，被告張嚴顥應
    分別於87年12月15日前給付60萬元、88年1 月25日前給付30
    萬元，然被告張嚴顥僅陸續還款60萬元、256,321 元，並扣
    除被告杜淑芬已依系爭和解書第3 條約定代償50萬元後，尚
    餘4,3679元迄未償付。又系爭和解書第4 條已載明：「餘款
    欠1,264,000 元限3 年內清償，按年利率0.16計算。」，亦
    即被告張嚴顥應於87年12月8 日起3 年內（即90年12月7 日
    前）清償所欠之餘款1,264,000 元，惟被告張嚴顥自90年至
    98年間僅陸續還款計1,001,000 元，此項金額僅足以支付90
    年至94年之利息（各年度利息金額，詳見本院卷第11頁之還
    款計算式），實則上揭餘款仍未清償完畢，屢經催討，猶未
    獲置理，故提起本件訴訟。又被告杜淑芬及訴外人張振中為
    系爭和解書之連帶保證人，應與被告張嚴顥對伊負連帶清償
    之責。而張振中已於97年1 月4 日死亡，被告謝張滿、張文
    斌、張嚴顥、張麗珠、張弘寬、張峻昇、張家寧皆為其子、
    女及孫子（張振中之子張文志已於84年1 月10日死亡，由其
    繼承人張弘寬、張峻昇、張家寧為代位繼承），渠等應就被
    繼承人張振中前述之保證債務負清償之責。為此，爰依系爭
    和解書及連帶保證之法律關係，提起本件訴訟，並聲明：(一)
    被告應連帶給付原告43,679元，及自88年1 月26日起至起至
    清償日止，按週年利率5%計算之利息。(二)被告應連帶給付原
    告1,264,000 元，及自95年1 月1 日起至起至清償日止，按
    週年利率16% 計算之利息。(三)願供擔保，請准宣告假執行。
二、被告張嚴顥則辯稱：伊與訴外人劉文宗簽訂系爭和解書所應
    清償之債務共計2,664,000 元，並協議分兩階段清償，第一
    階段已於88年8 月31日前由被告杜淑芬支付50萬元及由伊支
    付60萬元、184,321 元、72,000元，共已清償1,356,321 元
    。至第二階段應清償1,264,000 元部分，扣除伊自90年至98
    年間已陸續清償1,001,000 元後，所欠金額應僅剩263,000
    元。又伊向劉文宗原始借款金額僅200 萬元，雙方和解前已
    支付利息不計，僅和解後已清償之本金及利息合計2,357,32
    1 元，而系爭和解書第4 條約定之利率，是否代表年利率16
    % 尚有疑問而先不爭論，縱使此利率約定為雙方之真意，原
    告亦不能依此作為清償期限內3 年以外之利息計算方式，蓋
    伊願於和解當時以年利率0.16支付3 年利息，係考量3 年期
    限尚短，應有能力支付，但未同意逾此期限仍願轉為賠償性
    違約金，且系爭和解書內並未訂有違約懲罰性賠償約款，原
    告逕以和解清償期限內之利息條件，變相懲罰性賠償轉為利
    息，此計算方式誠屬可議。另就本件借款利息之計算，依伊
    與原告之約定，應將伊已清償之金額先抵充本金，等本金償
    還之後才開始償還利息等語，並聲明：原告之訴駁回。
三、被告張麗珠則辯稱：被告張嚴顥與原告間其實已約定被告張
    嚴顥給付之金錢應先償還本金，至被告張嚴顥現所欠原告之
    債務金額為何，應由雙方再行計算等語。
四、被告杜淑芬、張文斌雖均未於最後言詞辯論期日到場，惟據
    其之前到庭所為之陳述略以：
  (一)被告杜淑芬稱：於被告張嚴顥簽訂系爭和解書後，伊曾向原
    告提出要求將來還款可否先償還本金，原告當時已口頭允諾
    先還本金，惟原告本件提出之計算方式，顯與當時雙方約定
    不符。又以現今銀行借款利率僅有3 至5%，原告請求之利率
    卻高達16% ，實非伊可負擔之範圍，爰請求酌減適當之利率
    ，使伊有能力清償債務等語，並聲明：原告之訴駁回。
  (二)被告張文斌稱：伊於被繼承人張振中死亡後，已向臺灣南投
    地方法院聲明限定繼承，故就原告本件請求之金額，於繼承
    財產範圍內伊願意給付等語。
五、被告謝張滿、張弘寬、張峻昇、張家寧均未於言詞辯論期日
    到場，亦未提出準備書狀作何聲明或陳述。
六、本院之判斷：
  (一)原告主張訴外人劉文宗曾於87年12月8 日與被告張嚴顥簽立
    系爭和解書，上載被告張嚴顥積欠劉文宗之債務共計2,664,
    000 元，並由被告杜淑芬及訴外人張振中（已歿）擔任連帶
    保證人。嗣劉文宗已將系爭和解書上所載之債權讓與原告，
    並已合法通知被告張嚴顥、杜淑芬知悉等情，業據其提出系
    爭和解書、存證信函及郵件回執、債權讓渡書等件為證，並
    為被告張嚴顥、張麗珠、杜淑芬、張文斌所不爭執，至其餘
    被告謝張滿、張弘寬、張峻昇、張家寧則已於相當時期受合
    法通知，均未於言詞辯論期日到場，亦未提出準備書狀為何
    爭執，依民事訴訟法第280 條第3 項準用第1 項規定視同自
    認，應認原告此部分之主張為真實可採。至原告雖於張振中
    死亡後始以存證信函通知債權讓與之事實，然該項通知無非
    使債務人知有債權讓與之事實，受讓人對債務人主張受讓事
    實行使債權時，既足使債務人知有債權讓與之事實，即應認
    為兼有通知之效力（最高法院75年度台上字第2293號判決要
    旨參照），是本件原告既以債權讓與之法律關係對張振中之
    繼承人起訴請求而行使債權，自已生債權讓與通知之效力。
  (二)原告主張系爭合約書第2 條所載款項，被告尚積欠應於88年
    1 月25日前給付30萬元中之43,679元乙節，為被告所不爭執
    ，是原告主張被告應連帶給付43,679元及自88年1 月26日起
    至清償日止按週年利率5%計算之利息，依法有據。
  (三)原告主張被告僅於原證三所示日期清償其上所載之金額乙情
    ，為被告所不否認，固堪信為真，然其中本金1,264,000 元
    部分，因原告僅陳明被告自90年起至98年止每年還款1 次，
    並未記載還款之實際日期，則原告既未能陳明確實之還款日
    ，自應以各該年度之首日（即1 月1 日）為還款日期對被告
    較為有利，爰以該還款日作為計算被告積欠原告金額之基準
    ，先予敘明。
  (四)按清償人所提出之給付，應先抵充費用，次充利息，次充原
    本；其依前二條之規定抵充債務者亦同，民法第323 條定有
    明文，準此，兩造若未就費用、利息及原本間之抵充順序另
    行約定，自應依上開法條之規定為抵充。本件被告雖主張曾
    與原告約定所付款項先抵充原本，待原本清償完畢後再支付
    利息云云，但為原告所否認，則被告自應就此與法條規定相
    左且有利於己之事實負舉證責任，但查，被告既陳稱係與原
    告以口頭約定，顯無書面證據可供本院審閱，而被告迄今亦
    未能提出其他積極證據供本院審酌，僅空言原告承諾先抵充
    原本，其主張自難採信，故本件仍應以上開民法第323 條之
    規定作為計算被告欠款金額之方式。
  (五)原告雖主張1,264,000 元部分均應以週年利率16% 計算利息
    等語，但被告否認之，並以上開情詞置辯，經查，依系爭和
    解書第4 條所載「餘額欠新臺幣一百二十六萬四千元限三年
    內清償按年利率零點一六計算」等內容觀之，堪認兩造確係
    約定1,264,000 元部分應於3 年內清償完畢，其間之利息則
    依週年利率16% 計算無訛，而被告僅空言否認年利率16% 之
    計息方式，卻未能說明應以何種利率計算利息，所辯自非可
    採。此外，細稽上開第4 條約定內容之文意，兩造間就年利
    率16% 之約定應僅限於系爭和解書簽訂後之三年內以該利率
    計算利息，至兩造間就簽訂系爭和解書後逾三年之利息如何
    計算則無相關約定，則原告所請求之利息，自90年12月8 日
    起即應依民法第203 條之法定利率計算。準此，依上開所列
    計算基準、計算方式、利率及兩造不爭執之還款時間、金額
    計算，被告自90年起至98年止所給付之款項，尚不足以完全
    抵充計算至98年1 月1 日所積欠之利息，而尚欠利息53,071
    元及本金1,264,000 元（詳細計算方式詳附表所載）。
七、綜上所述，原告請求被告連帶給付43,679元及自88年1 月26
    日起至清償日止按週年利率5%計算之利息，並請求被告連帶
    給付1,317,071 元（1,264,000 ＋53,071），及其中1,264,
    000 元自98年1 月2 日起至清償日止按週年利率5%計算之利
    息，為有理由，應予准許，逾此部分之請求尚乏依據，應予
    駁回。另查，被告張文斌於繼承開始後，已依修正前之民法
    繼承編規定向法院呈報限定繼承，並經法院准予公示催告且
    刊登報紙在案（見本院卷第84至87頁），自已生限定繼承之
    效力，且依修正前繼承編之規定，張振中之其他繼承人亦視
    為同為限定之繼承，是被告張文彬、張麗珠既已為限定繼承
    之抗辯，則其2 人就所欠債務自應以繼承所得遺產為限負給
    付之義務。又原告陳明願供擔保請准為假執行之宣告，爰就
    其勝訴部分酌定相當金額准許之，並依職權為被告預供擔保
    後得免為假執行之宣告。至原告敗訴部分，其假執行之聲請
    即失所附麗，應予駁回。
八、本件事證已臻明確，兩造其餘之主張、陳述及所提之證據資
    料，核與判決結果無何影響，爰不一一論述，附此敘明。
九、據上論結，本件原告之訴為一部有理由，一部無理由，依民
    事訴訟法第85條第2 項、第385 條第1 項前段、第390 條第
    2 項、第392 條第2 項，判決如主文。
中    華    民    國   100    年     7     月    22   日
                  民事第一庭    法  官  魏于傑
上為正本係照原本作成。
如對本判決上訴，須於判決送達後二十日內向本院提出上訴狀。
如委任律師提起上訴者，應一併繳納上訴審裁判費。
中    華    民    國   100    年    7     月    25    日
                                書記官  黃瓊儀
附表：
┌──────────────┬───────┬──┬─────┬─────────────┐
│利息計算期間（民國）        │本金（新臺幣）│年息│應付利息  │備註                      │
├──────────────┼───────┼──┼─────┼─────────────┤
│87年12月8 日至88年12月7 日  │1,264,000元   │16% │202,240元 │被告尚欠利息202,240元     │
│（1年）                     │              │    │          │                          │
├──────────────┼───────┼──┼─────┼─────────────┤
│88年12月8 日至89年12月7 日  │1,264,000元   │16% │202,240元 │被告尚欠利息404,480元     │
│（1年）                     │              │    │          │                          │
├──────────────┼───────┼──┼─────┼─────────────┤
│89年12月8日至90年1月1日     │1,264,000元   │16% │14,044元  │被告於90年1 月1 日清償56,0│
│（25日）                    │              │    │          │00 元 ，尚欠利息362,524 元│
├──────────────┼───────┼──┼─────┼─────────────┤
│90年1月2日至90年12月7日     │1,264,000元   │16% │188,758元 │被告尚欠利息551,282元     │
│（11個月又6日）             │              │    │          │                          │
├──────────────┼───────┼──┼─────┼─────────────┤
│90年12月8日至91年1月1日     │1,264,000元   │5%  │4,389元   │被告於91年1 月1 日清償278,│
│（25日）                    │              │    │          │000 元，尚欠利息277,671 元│
├──────────────┼───────┼──┼─────┼─────────────┤
│91年1月2日至92年1月1日      │1,264,000元   │5%  │63,200元  │被告於92年1 月1 日清償304,│
│（1年）                     │              │    │          │000 元，尚欠利息36,871元  │
├──────────────┼───────┼──┼─────┼─────────────┤
│92年1月2日至93年1月1日      │1,264,000元   │5%  │63,200元  │被告於93年1 月1 日清償35,0│
│（1年）                     │              │    │          │00 元 ，尚欠利息65,071元  │
├──────────────┼───────┼──┼─────┼─────────────┤
│93年1月2日至94年1月1日      │1,264,000元   │5%  │63,200元  │被告於94年1 月1 日清償68,0│
│（1年）                     │              │    │          │00 元 ，尚欠利息60,271元  │
├──────────────┼───────┼──┼─────┼─────────────┤
│94年1月2日至95年1月1日      │1,264,000元   │5%  │63,200元  │被告於95年1 月1 日清償80,0│
│（1年）                     │              │    │          │00 元 ，尚欠利息43,471元  │
├──────────────┼───────┼──┼─────┼─────────────┤
│95年1月2日至96年1月1日      │1,264,000元   │5%  │63,200元  │被告於96年1 月1 日清償97,0│
│（1年）                     │              │    │          │00 元 ，尚欠利息9,671元   │
├──────────────┼───────┼──┼─────┼─────────────┤
│96年1月2日至97年1月1日      │1,264,000元   │5%  │63,200元  │被告於97年1 月1 日清償68,0│
│（1年）                     │              │    │          │00 元 ，尚欠利息4,871元   │
├──────────────┼───────┼──┼─────┼─────────────┤
│97年1月2日至98年1月1日      │1,264,000元   │5%  │63,200元  │被告於98年1 月1 日清償15,0│
│（1年）                     │              │    │          │00 元 ，尚欠利息53,071元  │
└──────────────┴───────┴──┴─────┴─────────────┘